【裁判字號】    89,訴,1161
【裁判日期】    890725
【裁判案由】    重利
【裁判全文】
臺灣高雄地方法院刑事判決                        八十九年度訴字第一一六一號
    公  訴  人  臺灣高雄地方法院檢察署檢察官
    被      告  甲○○
    被      告  丙○○
右列被告因重利案件，經檢察官提起公訴（八十九年度偵字第七０一八號），本院判
決如左：
    主  文
甲○○共同乘他人急迫，貸與金錢，而取得與原本顯不相當之重利為常業，累犯，處
有期徒刑拾月。
丙○○共同乘他人急迫，貸與金錢，而取得與原本顯不相當之重利為常業，處有期徒
刑捌月。緩刑貳年。
扣案之本票柒紙、記錄表肆份、借款業務報表壹本、行動電話參支均沒收。
    事  實
一、甲○○於八十二年間因犯違反藥事法案件，經法院判處有期徒刑七月，於八十四
    年三月四日執行完畢，猶不知悔改，不思以正當工作賺取日常生活所需，竟以常
    業重利之故意，自民國八十八年十一月間起，利用台灣新聞報及台灣時報之分類
    廣告刊登「急錢請洽」，並以（０七）0000000及0000000號電話
    轉接至行動電話0000000000及0000000000號等方式聯絡，
    使因急迫而急需用錢之不特定人以報紙上電話與其聯絡，在高市○○路二九二號
    六樓之三，經營地下錢莊放貸業務，以十日為一期，從中取得每新台幣（下同）
    一萬元利息二千元左右之與原本顯不相當之高額利息（月息六十分到八十分），
    並視借款人之信用條件不同，而要求借款人或簽立本票、借據或將身分證交予甲○○作為擔保等為條件，放款予因急需款週轉而前來借款之不特定人；並於八十
    八年十一月九日貸予一萬元予戊○○（利息以十日為一期，三萬元月息二萬四千
    元計算，月息約八十分）；復於八十九年三月十七日貸予丁○○二萬元（利息以
    十日為一期，二萬元月付利息一萬五千元計算方式，月息約七十分），取得與原
    本顯不相當之利息；而丙○○係經朋友介紹方認識甲○○，其後知悉甲○○係從
    事地下錢莊業務，認為有利可圖，乃於八十九年三月二十一日晚間與甲○○聯絡
    ，表明欲以二十萬元之資金，與甲○○共同從事重利放款之業務，甲○○思索後
    認可行，乃同意之，二人並基於常業重利之犯意聯絡，約定將所得之利益以五五
    分帳之方式，朋分之；嗣於八十九年三月二十二日下午三時三十分許，甲○○、
    丙○○二人未經同意即共持戊○○、李建興、乙○○、呂榮仁等人身分證件欲到
    高雄市中華電信局南區營業處辦理大哥大電話門號申請時，在高雄市新興區○○○路口前為警臨檢查獲。並扣得其等經營地下錢莊業務客戶借款資料五份（內含
    有本票七紙、借款人身分證正本二紙及身分證影本二份、記錄表四份及名片三張
    ）、身分證正本三紙、借款業務報表一本、行動電話三支。
二、案經高雄市刑警大隊報請臺灣高雄地方法院檢察署檢察官偵查起訴。
    理  由
一、訊據被告甲○○對於右揭事實坦承不諱，核與被害人戊○○、丁○○二人於警訊
    時所證述之情節相符，被告甲○○此部分之自白可信為真實；被告丙○○則辯稱
    ：僅係先到甲○○處看看，尚未為重利之行為，亦尚未拿出二十萬元元云；惟按
    ，共同正犯之成立，祇須有犯意之聯絡，行為之分擔，不問犯罪動機起於何人，
    亦不必每一階段，均經參與；且共同正犯在犯意聯絡之範圍內，亦應共同負責（
    最高法院三十四年上字第八六二號及三十年上字第二一三二號判例意旨參照）。
    經查，被告丙○○既於本院先前審理時，已明確自承：八十九年三月二十一晚上
    即決定與甲○○共同經營地下錢莊，並出資二十萬元等語（見本院八十九年六月
    二十日訊問筆錄），而被告甲○○亦於庭訊時自承：丙○○雖未出錢，但我們已
    談好五五分帳，我確實有在作放款等語（見本院八十九年六月二十日訊問筆錄）
    ，則被告丙○○顯已與被告甲○○有常業重利之犯意聯絡，被告丙○○既與被告
    甲○○有常業重利之犯意聯絡，而被告甲○○確實已經實際為放款收取重利之犯
    行，依前所述，被告丙○○自應同負常業重利之罪責，被告丙○○此部分之辯詞
    自無可採之處；此外，復有扣案之客戶借款資料五份（內含有本票七紙、借款人
    身分證正本二紙及身分證影本二份、記錄表四份及名片三張）、身分證正本三紙
    、借款業務報表一本、行動電話三支等物扣案可稽；而被告二人欲以每萬元每月
    利息六千元至八千元不等之重利貸款與他人，經換算之結果，其一萬元之每年之
    利息計七萬二千元至九萬六千元不等，年利率高達百分之七百二十至九百六十，
    遠超過民法規定年利率不得超過百分之二十之最高限制，亦高於社會一般放款之
    利率；又證人戊○○已警訊時證稱：因為生意上有急用，生活困難，極須繳交房
    租費用，所以逼不得已才向甲○○借款等語（見被害人戊○○八十九年三月二十
    二日警訊筆錄），再衡情戊○○等人若非陷於急迫之際，實無必要看報紙之廣告
    ，向被告甲○○借款，忍受高利壓迫之理，足徵被告甲○○之放款行為顯屬取得
    與原本顯不相當之重利。被告二人犯罪事證明確，犯行實堪認定。
二、核被告甲○○、丙○○所為，均係犯刑法第三百四十五條之常業重利罪。被告二
    人就上開犯行，有犯意聯絡及行為分擔，均為共同正犯。被告甲○○於八十二年
    間因犯違反藥事法案件，經法院判處有期徒刑七月，於八十四年三月四日執行完
    畢，有臺灣高等法院被告全國前案紀錄表一份在卷可稽，其於五年內再犯本件有
    期徒刑以上之罪，為累犯，爰依刑法第四十七條之規定，加重其刑。審酌告二人
    不思以正當工作賺取生活所需，竟趁他人急迫需款之際收取重利，影響社會正常
    經濟活動，惟念及被告甲○○犯罪後坦承犯行，態度良好，所從事常業重利之時
    間亦僅四月有餘，而被告丙○○雖否認部分犯行，惟其從事常業重利犯行之時間
    亦短等一切情狀，分別量處如主文所示之刑，以為懲儆。又被告丙○○前未曾受
    有期徒刑以上刑之宣告，有臺灣高等法院被告全國前案紀錄表一份附卷可稽，因
    一時失慮，偶罹刑典，事後已坦承犯行，深具悔意，經此刑之宣告後，應知警惕
    而無再犯之虞，本院因認暫不執行其刑為當，予以宣告緩刑，用啟自新。扣案之
    業務客戶借款資料五份（內含有本票七紙、借款人身分證正本二紙及身分證影本
    二份、記錄表四份及名片三張）、借款業務報表一本、行動電話三支等物，其中
    至扣案之本票七紙，為被告甲○○所持有，又因本票係為有價證券，非惟有一定
    價值且亦具流通性，復為被告甲○○為上述常業重利犯行時要求借款人所開立，
    應屬被告甲○○犯罪所得，爰依刑法第三十八條第一項第三款加以沒收；而記錄
    表四份、借款業務報表一本及行動電話三支，均係被告甲○○所有供其犯本罪之
    物，爰均依刑法第三十八條第一項第二款之規定，宣告沒收。至其餘所扣案借款
    人之身分證正本共五紙、身分證影本二紙及名片三張，因非被告所有，僅為借款
    人借款時留置於被告處以為擔保之用，爰不另為沒收之諭知，併此敘明。
三、公訴人雖認被告丙○○於八十八年十一月間起即與被告甲○○共同基於常業重利
    之犯意聯絡而有常業重利之犯行存在等語，然此部分業據被告丙○○堅詞否認，
    辯稱：係於八十九年三月二十一日始與甲○○聯絡並決定從事放款業務等語；而
    同案被告甲○○於庭訊時亦為相同之陳述，已如前述，此外，復查無其他積極之
    證據可認被告丙○○確係於八十八年十一月間起即有重利之犯行存在，尚難為不
    利被告丙○○之認定，惟被告丙○○既已與被告甲○○有常業重利犯意之聯絡而
    犯常業重利罪，已如前述，此部分犯行雖不能證明，尚無礙於其犯罪之認定，併
    此敘明。
據上論斷，應依刑事訴訟法第二百九十九條第一項前段，刑法第二十八條、第三百四
十五條、第四十七條、第七十四條第一款、第三十八條第一項第二款、第三款，罰金
罰鍰提高標準條例第一條前段，判決如主文。
本案經檢察官郭慧珊到庭執行職務。
中    華    民    國    八十九    年      七      月      二十五      日
                                  臺灣高雄地方法院刑事第六庭
                                      法  官    李   怡   諄
右正本證明與原本無異。
如不服本判決，應於判決送達後十日內，向本院提出上訴狀。
        書記官     陳   福   記
中    華    民    國      八十九      年      七      月      二十五      日
附錄本件論罪條文：刑法第三百四十五條
以犯前條之罪為常業者，處五年以下有期徒刑，得併科三千元以下罰金。


司法院資訊處製作；財團法人民間司法改革基金會備份。
